台灣台中地方法院刑事判決　　　　　　　　　　　九十一年度沙簡上字第一三七號
　　上　訴　人　子○○
　　　　　　　　寅○○
　　　　　　　　庚○○
　　　　　　　　巳○○
　　右　一　人
　　選任辯護人　朱元宏
　　上　訴　人　辛○○
　　　　　　　　壬○○
　　　　　　　　申○○
　　　　　　　　丙　○
　　　　　　　　丁○○○
　　　　　　　　戊○○
　　　　　　　　辰　○
　　　　　　　　己○○
　　　　　　　　午○○
　　　　　　　　癸○○
　　　　　　　　乙○○
　　　　　　　　甲○○
　　　　　　　　丑○○
右上訴人因妨害投票案件，不服本院沙鹿簡易庭中華民國九十一年二月二十六日九十
一年度沙簡字第七七號第一審刑事簡易判決（聲請簡易判決處刑案號：台灣台中地方
法院檢察署九十年度選偵字第三九號）提起上訴，本院合議庭判決如左：
    主      文
原判決撤銷。
子○○、寅○○、庚○○、巳○○、辛○○、壬○○、申○○、丙○、丁○○○、戊○○、辰○、己○○、午○○、癸○○、乙○○、甲○○、丑○○均無罪。
    理      由
一、公訴（即聲請簡易判決處刑）意旨略以：卯○○為台中縣大甲鎮日南里里長，於
    本屆立法委員選舉時，竟與前任大甲鎮鎮民代表會主席，擔任立法委員選舉候選
    人郭榮振競選總部負責人未○○及大甲鎮中山里里長鄭宗文、大甲鎮奉化里里長
    陳添桂、大甲鎮文武里里長何文進、大甲鎮順天里里長陳振原、大甲鎮太白里里
    長葉堂發等人基於犯意之聯絡並意圖漁利，共謀對不特定之選民交付賄賂或不正
    利益，使不特定之選民於投票時支持郭榮振而為投票權之一定行使，並依每個投
    票所之投票箱新台幣（下同）二萬元為基準，按每里投票箱數計算，如該里僅有
    一投票箱且里民人數較少，則減為一投票箱發給一萬元之金額計算，而由未○○
    自九十年十一月二十三日，交付一萬元至八萬元不等之固樁費予卯○○、陳添桂
    、鄭宗文、何文進、吳文郎、陳振原、葉堂發（未○○、卯○○、陳添桂、鄭宗
    文、何文進、吳文郎、陳振原、葉堂發均已由台灣台中地方法院檢察署檢察官偵
    查後，另案提起公訴）及大甲鎮頂店里里長洪獻川（亦由台灣台中地方法院檢察
    署檢察官另行偵結）等人，卯○○於收受固樁費八萬元後，即利用召集其里內鄰
    長領取里民之投票通知書之機會，交付日南里鄰長子○○、寅○○、庚○○、巳
    ○○、壬○○、申○○、丙○、丁○○○、戊○○、辰○、己○○、午○○、癸○○、甲○○、丑○○等人及第十鄰鄰長之父辛○○、第十九鄰鄰長之子乙○○
    等有投票權之人各五百元，約定於本屆立法委員選舉時，投票支持立法委員候選
    人郭榮振，為投票權之一定行使，子○○、寅○○、庚○○、巳○○、壬○○、
    申○○、丙○、丁○○○、戊○○、辰○、己○○、午○○、癸○○、乙○○、
    甲○○、丑○○、辛○○等人均收受卯○○交付之五百元，而允為投票權之一定
    行使，並由卯○○交付印有郭榮振肖像、競選號次及懇請支持字樣之農民曆，由
    子○○等人代為發放而為郭榮振助選。嗣因未○○與卯○○等人包攬賄選事務犯
    行經警查獲，經台灣台中地方法院檢察署檢察官指揮刑事警察局偵二隊二組警員
    、台中縣警察局豐原分局警員及海岸巡防署台中查緝隊查緝員於九十年十一月二
    十八日借提卯○○訊問賄款流向，卯○○坦承已發放予子○○等人，因而查獲上
    情。因認被告等均涉有刑法第一百四十三條第一項投票受賄罪嫌。
二、查原審認定被告巳○○等十七人涉有前開犯行，無非以被告等十七人既係將民曆
    併同投票通知書發放，並未另行花費時間精神，且平時被告等人為卯○○發放相
    關文件物品均無代價，自難認卯○○交付之五百元與發放農民曆之間有何對價關
    係，況各鄰戶數不一，需發放之農民曆份數不相同，如係工資，豈有每人均收受
    相同金額之理，又卯○○交付予被告等印有郭榮振肖像、選舉號次及懇請支持字
    樣之農民曆，其要求被告等於投票時為支持郭榮振之意思，已不言可諭，為其主
    要論據。
三、按犯罪事實應依證據認定之，無證據不得推定其犯罪事實；又不能證明被告犯罪
    者，應諭知無罪之判決，刑事訴訟法第一百五十四條、第三百零一條第一項分別
    定有明文。又認定不利於被告之事實，須依積極證據，苟積極證據不足為不利於
    被告事實之認定時，即應為有利於被告之認定，更不必有何有利之證據，最高法
    院三十年上字第八一六號判例可資參照。復按刑法第一百四十三條第一項妨害投
    票罪，以具有選舉權之人要求、期約或收受賄賂或其他不正當利益，而許以不行
    使其選舉權，或為一定之行使者，為犯罪之構成要件。稱「許以」者，即允許承
    諾而言，不以明示為限，即默示者，亦然；稱「為一定之行使」即確定投票之內
    容，亦即積極性的為一定內容之投票，許以為一定之行使與受賄間，須具有報償
    或對價關係，否則即與犯罪構成要件不符，設若有投票權人行使其投票權，未有
    報償或對價關係，自難繩以上開罪責。
四、訊據被告等固均坦承有收受由里長卯○○轉發之五百元，惟均辯稱：（一）該款
    係作為代為發放農民曆之工資，並非作為允為投郭榮振一票之對價。（二）證人
    卯○○於鈞院另案即九十一年度訴字第二九二０號案件之自白書記載：我們這個
    里有四個票箱，共八萬元，要我找人發宣傳單，發農民曆，插旗子催票工作的工
    資錢，所以我老婆才把錢收下來等語；在鈞院審理時亦證稱：該筆發放被告巳○○等十七人各五百元，就是請其其等發放農民曆之工資等語。（三）又鈞院九十
    一年度訴字第二九二０號案件中亦認定卯○○所發放之五百元確係工資而非賄選
    之款項，而諭知卯○○無罪之判決。（四）第五屆區域立委選舉大甲鎮順天里之
    公民人數為一六四四人、中山里之公民人數為三一七六人、武曲里之公民人數為
    一四九三人、文武里之公民人數為四三０四人、奉化里之公民人數為一二三四人
    、太白里之公民人數為一一九三人、日南里之公民人數為三八０五人，若依原審
    認定之一票五百元之標準來計算，僅大甲鎮上述與本案有關聯之里公民人數共一
    萬六千八百四十九人，需要之賄選金額即要新台幣八百四十二萬四千五百元，依
    常理判斷，未○○發給各里長的錢若是供渠等買票之用，則絕不可能只是區區一
    萬元至八萬元就可達買票目的，是原審此部分之認定，顯與事實不符。（五）所
    謂「賄賂」，即以財物贈與人，亦即對於有投票權之人以財物贈與人，而約其不
    行使投票權或為一定之行使，始該當投票行賄罪之犯罪構成要件。立法雖未設定
    財物之價值高低標準，凡有體物除集合物因需集合一定數量，始有經濟價值外，
    祇需具有一定之經濟價值，縱價值甚為低，仍屬本罪之賄賂性質。惟該罪之成立
    ，仍需就行為人之主觀犯意及共犯犯意聯絡等心理狀態，除於事後依行為人之客
    觀形式，本於邏輯論理為綜合之判斷外，仍須異時異地，衡以社會常情及經驗，
    作為犯罪事實之判斷。為維護競選之公平性，固應嚴禁候選人以不公平之金錢手
    段競選，惟何謂不公平尚待依不違悖國民之法律感情與認知下，就社會一般生活
    經驗判斷，該罪之立法本意，始能彰顯，而為大眾所接受。觀之當今社會人口密
    集，工商發達，選舉之候選人較以往成長許多，一般民眾均無暇一一認識候選人
    並仔細比較各人之政見理念，候選人為求選民投其一票，除平素之品德作為外，
    選前加深選民之印象，更屬要事，文宣品即因此而出。候選人在散發文宣品時，
    均會懇請選民投其一票，故被告委請各里長發送農民曆、宣傳品，其本意即非以
    之作為行賄之財物，而係以之作為加深選民印象之宣傳品，已如前述，是本件被
    告子○○等人應允發放印有郭榮振肖像之農民曆，依客觀之情形及上開所述，該
    農民曆應係選舉文宣之一種，非如原審所認定因上面印有郭榮振之肖像而認為被
    告等一定就是支持郭榮振等語。
五、經查：被告等十七人於案發之初，在海巡署台中查緝隊接受員警、檢察事務官、
    及檢察官訊問時固均坦承有收受由里長卯○○轉發之五百元，惟均一致堅決否認
    該款係買票之賄賂款，且均堅稱：該五百元係被告等分發農民曆之工資等語（見
    九十年十一月二十八日訊問筆錄）。其中被告申○○於訊問時供稱：「我是無黨
    籍，我目前為止尚未決定在本次選舉中，支持何人」。「卯○○沒有要求選舉時
    要支持何人」等語。被告己○○亦供稱：「我本來拒收五百元，但是里長一直要
    我收下來，我也不好意思拒絕，便說要給我喝涼水，我就將五百元收下來」等語
    。被告癸○○供稱：「五百元是發農民曆的工錢」、「原本是要工讀生發，他說
    我們對里民較熟，才由我們去發放」、「五百元不是買我的票用的」等語。被告
    巳○○供稱：「五百元是發農民曆的走路工，我行動不便，他放著就走人了」、
    「我叫附近鄰居小孩發農民曆，五百元讓孩子們拿去分，因我也無法行動，才讓
    他們去發」等語。又查被告等人於本院審理時亦為相同之供述，其中被告巳○○
    另供稱：「因我行動不便，是小朋友幫我出去發的，約三個小朋友，是國小四、
    五年級的小朋友。我把五百元交給他。三個小朋友，約四十幾分鐘就發完」等語
    。被告辛○○供稱：「是我小孩要我去發的，約發了二十幾本，約二十分鐘。我
    的里民約四十戶，還有十幾本是我兒子分完了。因里民來要的，所以再補發」、
    「我是長期支持民進黨，郭榮振是國民黨的，只是里長叫我去拿五百元。純粹是
    發放農民曆工資」等語。而證人即里長卯○○到庭供證稱：「發給被告一個人五
    百元，是工資的錢。被告十七人總共發八千五百元，沒有發完的錢，由我來處理
    ，是包含插旗子的錢，還有僱工人。有十九鄰。那天拿工資時，有一鄰長是看晚
    班的，另一個還沒有下班，所以二個都沒有聯絡到，還有二個沒有拿去發。請臨
    時工的算法一天約一千五左右。發文宣的一小時約八十元，一天約八百到一千元
    」等語。證人未○○到庭證稱：「做選舉費用，委託里長來辦座談會。請工人發
    文宣，日南里居住戶數較零散，都是請他們幫忙。沒有規定要給鄰長五百元，工
    資如何發是由里長自行決定」等語。證人二人另均證稱：「給鄰長五百元是發放
農民曆的工資」等語。且被告等於偵查中檢察官問以：發農民曆時有無要求支持
    特定候選人？被告等均答：「沒有」（見台灣台中地方法院檢察署九十年度選偵
    字第三九號卷，被告等之訊問筆錄）。綜合上開供述與證詞，足證被告等於收受
    里長卯○○交付五百元時，從未對卯○○「許以」為「選舉權之一定行使」，或
    有任何承諾投票支持郭榮振之自白。又被告等平時固有轉發放一般政府文宣品、
    或稅單，而其等發放物品均為義務行為，本不收取任何費用，惟此次受里長之託
    發放立法委員候選人郭榮振印製之農民曆，此純為私人行為，與單純發放政府文
    宣、稅單等明顯不同，且候選人其競選總部既已編有預算，若不經由被告等鄰長
    發放，也需轉請工讀生、或僱用工人轉發，同樣須花費該筆預算，而由鄰長轉發
    ，因鄰長對該鄰內之住戶較為熟悉，當不至有遺漏之情形，是被告等所辯收受之
    五百元係發放農民曆之工資，核與常情相符，應堪採信。另查：被告等十七人均
    同為日南里鄰長，分屬不同屬性之黨籍，其中有中國國民黨、有無黨籍、有民主
    進步黨、或其他不同派系屬性者，由上開被告申○○、辛○○之供述亦可略知一
    、二，衡情里長卯○○自不敢貿然要求、或交付賄賂，而要求其等為一定選舉權
    之行使，且被告其中不乏先有推辭，後經里長告以係給他吃涼水用，礙於情面才
    免予接受者，堪認被告等僅係受里長之命或礙於情面才收受五百元，而代為轉發
    文宣品。又被告等均為鄰長，有一定之社會地位，雖各鄰戶數不一，發放文宣品
    之時間不同，然究與一般工讀生有異，衡情鄰長當不致與里長斤斤計較每小時應
    給付的少工資，是里長統一給付五百元作為近似工資之用，核與常情無違。況本
    院九十一年度訴字第二九二０號違反公職人員選舉罷免法案件中，亦同認定該案
    被告即里長卯○○所發放予本件被告十七人之五百元確係工資而非賄選之款項，
    而於九十一年四月十六日諭知卯○○無罪之判決，有該判決書一份附卷可參。
六、綜上所述，遍觀全卷資料，並無任何證據足以證明被告子○○等十七人收受卯○○交付之五百元係應允投票給郭榮振之對價，或被告等「許以」為「選舉權之一
    定行使」之積極證據，自不能以該農民曆上印有立法委員候選人郭榮振之肖像、
    競選號次、及懇請支持文句，而認定被告等與里長卯○○間，就許以選舉權之一
    定行使，其意思已有合致而推定被告等有「許以」為「選舉權之一定行使」之犯
  行，此外，復查無其他積極證據足以證明被告子○○等十七人有何違反刑法第一
    百四十三條第一項之罪行，原審不察，對被告等遽予論罪科刑，核有未當，被告
    等上訴意旨指摘原判決不當，為有理由，本院應依「法院辦理刑事訴訟簡易程序
    案件應行注意事項」第十四點規定「認本件有刑事訴訟法第四五二條之情形，應
    撤銷原判決，逕依通常程序為第一審判決」而將原判決撤銷改判，另為被告子○○、寅○○、庚○○、巳○○、壬○○、申○○、丙○、丁○○○、戊○○、辰
    ○、己○○、午○○、癸○○、甲○○、丑○○、辛○○、乙○○等均為無罪之
    諭知。
據上論斷，應依刑事訴訟法第四百五十五條之一第一項、第三項、第三百六十九條第
一項前段、第三百六十四條、第三百零一條第一項，判決如主文。
中      華      民      國    九十一    年      六      月      十四    日
                                  台灣台中地方法院刑事第三庭
                                    審判長法  官  唐  光  義
                                          法  官  陳  得  利
                                          法  官  黃  松  竹
右正本證明與原本無異。
如不服本判決，應於判決送達後十日內向本院提出上訴狀，上訴於臺灣高等法院臺中
分院( 須附繕本 )。
                                          書記官
中      華      民      國    九十一    年      六      月      十四    日
